臺灣士林地方法院行政訴訟判決　
111年度交字第289號
原      告  簡秀旭  
被      告  臺北市交通事件裁決所

代  表  人  蘇福智  
上列當事人間交通裁決事件，原告不服被告民國111年9月13日北
市裁催字第22-ZIB427577號裁決，提起行政訴訟，本院判決如下
：
    主  文
原告之訴駁回。
訴訟費用新臺幣參佰元由原告負擔。
    事實及理由
一、程序事項：本件係因原告不服被告民國111年9月13日北市裁
    催字第22-ZIB427577號違反道路交通管理事件裁決書（下稱
    原處分），裁處罰鍰新臺幣（下同）3,000 元，提起行政訴
    訟，經核屬行政訴訟法第237 條之1 第1 項第1 款規定之交
    通裁決事件，爰依同法第237 條之7 規定，不經言詞辯論，
    逕為判決。
二、爭訟概要：原告駕駛訴外人喬鼎開發建設股份有限公司所有
    2777-YX號自用小客車（下稱系爭車輛）於111年3月12日15
    時8分許，在國道3號南向16公里處，因「汽車行駛於高速公
    路汽車駕駛人未依規定繫安全帶（一人）」之違規事實，經
    內政部警政署國道公路警察局（下稱舉發機關）第九公路警
    察大隊員警製單舉發，有內政部警政署國道公路警察局國道
    警交字第ZIZ427577號舉發違反道路交通管理事件通知單可
    稽（下稱系爭舉發通知單，見本院卷第50頁），嗣經被告以
    原告有前揭違規事實，而依道路交通管理處罰條例第31條第
    2項規定，以原處分對原告為裁罰，原告於111年9月19日提
    起本件行政訴訟。
三、原告主張：
　㈠伊於111年3月12日15時8分駕駛系爭車輛行駛於臺北市○道○號
    南向16公里時，有繫安全帶但仍被舉發機關以照片舉發。事
    實上伊身有舊疾，左側鎖骨曾粉碎性骨折，經手術癒合鎖骨
    卻變形突出，繫安全帶時壓在變形鎖骨上，有疼痛感，久壓
    會導致左手無法抬起影響駕駛。故伊日常生活中以安全帶繞
    過左手夾於腋下之方式，藉以避開骨折處，舉發照片視角有
    限，沒有拍到原告左手下方的安全帶。依司法院釋字第372
    號、689號、785號解釋理由書之意旨，可知身體權、健康權
    均為憲法保障之基本權，且與個人主體性及人性尊嚴密不可
    分，具普世性。查原告診斷證明內，醫師已說明原告骨折處
    受外力有疼痛感，皮肉傷都令人難以忍受，更遑論骨頭受傷
    造成的疼痛，意即依道路交通管理處罰條例之規定繫安全帶
    對於伊顯然已侵犯原告身體權、健康權。若原告依法繫安全
    帶在行車途中遇到緊急狀況踩煞車，雖未碰撞車輛但因安全
    帶的反作用力造成再次骨折，原告應向誰請求賠償？
　㈡診斷書內之文字為醫師對於傷患情況之紀錄，臺灣至今未曾
    有能否繫安全帶之評斷標準，被告僅就字面意思作為標準，
    以診斷證明書內無法證明汽車駕駛人無法繫安全帶，對於伊
    所受之痛苦毫無同理心等語。並聲明：原處分撤銷。
四、被告答辯：
　㈠卷查本案經舉發機關就違規事實及舉發過程查復，查舉發機
    關執勤員警於111年3月12日15時8分許，在國道3號公路南向
    16公里路段，發現系爭車輛前座駕駛未依規定繫妥安全帶，
    遂以科學儀器採證，依法舉發違規行為，並無不當。另經重
    複審視採證照片中前座乘客胸前明顯未有安全帶斜置（左肩
    斜至右腰），故系爭車輛行駛前述路段，前座駕駛未依規定
    繫妥安全帶，違規事實明確，且有科學儀器採證資料可稽，
    舉發並無違誤，爰依道路交通管理處罰條例第31條第2 項之
    規定舉發。
　㈡原告陳述略以「原告左側鎖骨曾粉碎性骨折…有三軍總醫院診
    斷證明書可稽」一節，惟查該診斷證明僅記載「左側鎖骨陳
    舊性粉碎性骨折合併傷口壓痛」，並未記載無法繫安全帶，
    與汽車駕駛人及乘客繫安全帶實施及宣導辦法第5條第1項之
    規定不符等語。並聲明：原告之訴駁回。
五、本院之判斷：
　㈠按「汽車行駛於道路上，其駕駛人、前座或小型車後座乘客
    未依規定繫安全帶者，處駕駛人新臺幣一千五百元罰鍰。…
    」、「汽車行駛於高速公路或快速公路違反前項規定者，處
    駕駛人新臺幣三千元以上六千元以下罰鍰。…」，道路交通
    管理處罰條例第31條第1 項前段、第2 項前段定有明文。再
    按「行車前應注意之事項，依下列規定：… 五、駕駛人、前
    座、小型車後座及大客車車廂為部分或全部無車頂區域之乘
    客均應繫妥安全帶。…」，道路交通安全規則第89條第1項第
    5款定有明文。另按「汽車行駛於道路上，其汽車駕駛人、
    前座或小型車後座乘客，應依下列規定使用安全帶：…三、
    安全帶之帶扣應確實緊扣，安全帶無扭曲或反轉，鬆緊度保
    持適宜；腰部安全帶置於腰部以下，肩部安全帶固定位置應
    依個人調整，避免安全帶纏繞經過頸部，且應置手臂上端以
    上。…」、「汽車駕駛人、前座或小型車後座乘客有下列情
    形者，得不適用第三條之規定：一、經醫療機構證明無法繫
    安全帶者。」，汽車駕駛人及乘客繫安全帶實施及宣導辦法
    第3條第3款定有明文。爰此，汽車駕駛人應依實施及宣導辦
    法正確繫掛安全帶之方法繫上安全帶，始符合前開規定。
　㈡查原告於111年3月12日15時8分，駕駛系爭車輛行經國道三號
    南下16公里處時，原告手臂上緣至胸前位置，未有陰影或與
    安全帶相類之影像，此有舉發關111年8月4日國道警九交字
    第1110403217號函、系爭舉發通知單及採證照片可佐（見本
    院卷第50、74至80頁），堪信屬實。參以一般汽車駕駛座均
    為三點式安全帶，因環扣扣緊時整體呈現出V 字型，而依前
    揭系爭宣導辦法規定，肩部安全帶應置「手臂上端以上」，
    若未依此而為，即屬未依規定繫安全帶。是以，原告駕駛系
    爭車輛，於前揭時、地，確有「汽車行駛於高速公路汽車駕
    駛人未依規定繫安全帶（一人）」之違規事實，應堪認定。
　㈢原告稱其有繫安全帶，安全帶位置繫於腋下云云。惟道路交
    通管理處罰條例第31條第2項所規範之「未依規定繫安全帶
    」，自包含「完全未繫安全帶」及「未依系爭宣導辦法之規
    定繫妥安全帶 」，是以依上開採證照片，原告駕駛系爭車
    輛，於其左手臂上端靠近頸部胸前處確無安全帶之影像，足
    認其確未依前揭系爭宣導辦法之規定繫妥肩部部位之安全帶
    ，而有本件違規事實無訛。而有關違反汽車駕駛人及前座乘
    客繫安全帶實施及宣導辦法有關正確繫安全帶之方式亦政府
    宣導多年，原告為考領汽車駕駛執照之合格駕駛人，此一安
    全帶繫法之交通安全規範乃一般駕駛人之通常知識，其任意
    不予遵守，主觀上當得認具可非難性及可歸責性，自應擔負
    違反此一行政法上義務之責。是原告此部分主張，顯屬無據
    。
　㈣又原告另主張其鎖骨曾動過手術，須將安全帶繫於腋下以避
    開鎖骨，避免疼痛，並提出診斷證明書為證云云。經查，依
    上開道路交通管理處罰條例第31條第1 項後段授權交通部訂
    定之汽車駕駛人及乘客繫安全帶實施及宣導辦法第5條第1款
    規定，須經醫療機構證明無法繫安全帶者，始得不依同辦法
    第3條第3款規定繫安全帶。本件原告雖提出醫院之診斷證明
    書，惟診斷證明書中僅記載「左側鎖骨陳舊性粉碎性骨折合
    併傷口壓痛」，並未提及其無法繫安全帶，或者傷口壓痛程
    度幾何，可能造成何種程度不便等情，尚難據此即認定原告
    有無法繫安全帶之情事存在，原告此部分主張，難認有據，
    歉難採納。
　㈤原告另主張道路交通管理處罰條例關於繫安全帶規定，侵害
    其身體權、健康權云云。惟按汽車駕駛人及乘客繫安全帶實
    施及宣導辦法第3條第1項第3 款、高速公路及快速公路交通
    管制規則第9條第1項第6款及道路交通管理處罰條例第31 條
    第1項前段、第2項前段規定，其立法之用意，乃考量汽車駕
    駛人一經駕駛車輛行駛於道路上，隨時可能面對突發之各種
    路況，而當碰撞、追撞或其他意外事故發生之瞬間，腰部以
    上會發生嚴重的前傾，失去其保護作用，並且兩點式安全帶
    對於腹部的束縛壓力集中，容易造成身體軟組織之傷害，汽
    車駕駛人、前座乘客依正確規定繫妥安全帶，被拋出車外之
    可能性將顯著降低，使身體傷害程度減少至最低。前開道路
    交通管理處罰條例及相關規定雖限制原告部分身體自主權（
    駕駛、乘客車輛須繫上安全帶始能乘車）。惟審酌道路交通
    管理處罰條例課予駕駛人、乘客繫安全帶義務之限制手段尚
    屬達成前開立法目的之適當方法，而於汽車行進中亦無其他
    方式可達成固定並保護駕駛人、乘客之身體之目的，其限制
    手段亦屬必要，且亦未有不符比例之情事，爰尚難謂前開繫
    安全帶之規定有違憲之虞。原告此部分主張，顯屬對法規範
    之誤解，而無足採。
　㈥至原告既稱因手術後鎖骨變形突出，致繫安全帶時壓在變形
    之鎖骨上，有疼痛，久壓會導致左手無法抬起影響駕駛等情
    。其於手術後既有前揭情形，且有駕駛車輛之必要性，仍應
    盡速依前開規定至醫療機構接受診斷後，請主治醫師開立有
    關於因上開手術致不宜依規定扣繫安全帶之證明，以免日後
    駕車仍遭舉發機關以前開規定為舉發，而本件因原告於未取
    得醫療機構之證明前，有前開之違規項事，舉發機關之舉發
    及被告之裁罰，自仍屬適法，併此敘明。　
六、綜上所述，原告於前揭時、地，確有「汽車行駛於高速公路
    前座駕駛人未依規定繫安全帶（一人）」之違規事實，被告
    以原處分裁罰，核無違誤，原告訴請撤銷原處分，為無理由
    ，應予駁回。
七、本件第一審裁判費為300元，應由原告負擔，爰確定第一審
    訴訟費用額如主文第2項所示。
中　　華　　民　　國　　111 　年　　11　　月　　8 　　日
　　　　　　　　　行政訴訟庭　法　官　徐文瑞
上為正本係照原本作成。
如不服本判決，應於判決送達後20日內，向本院提出上訴狀並表
明上訴理由（原判決所違背之法令及其具體內容或依訴訟資料可
認為原判決有違背法令之具體事實），其未載明上訴理由者，應
於提出上訴後 20 日內向本院補提理由書（上訴狀及上訴理由書
均須按他造人數附繕本，如未按期補提上訴理由書，則逕予駁回
上訴），並應繳納上訴裁判費新臺幣750元。
中　　華　　民　　國　　111 　年　　11　　月　　8 　　日
　　　　　　　　　　　　　　　書記官　朱亮彰